---
title: "main"
author: "Keyler Sanchez - Greyler Chacon - Samuel Traslaviña "
date: "2024-11-20"
output: html_document
---

```{r setup, include=FALSE}
knitr::opts_chunk$set(echo = TRUE)
```

## Introducción

El dengue es una enfermedad propagada por mosquitos que supone un riesgo para la salud pública en lugares como Bucaramanga. Para este estudio se empleará un amplio conjunto de datos que incluye detalles sobre los casos de dengue común y grave, así como la mortalidad asociada a esta enfermedad. Estos datos están desagregados según variables como género, edad, ocupación y estado de afiliación al sistema de salud, entre otros aspectos sociales y de salud.

Específicamente se obtienen los datos del sistema de monitoreo epidemiológico de Salud y Protección Social para estudiar diversos aspectos del fenómeno, como los síntomas manifestados por los pacientes afectados y las características demográficas de los grupos de riesgo.

Este estudio busca abordar interrogantes fundamentales sobre los perfiles de riesgo asociados al dengue en sus distintas variantes sintomatológicas, además de proponer una segmentación de pacientes para direccionar estrategias preventivas y de cuidado de la salud.

Este proyecto lleva a cabo un **Examen Exploratorio de Datos (EDA)** e involucra las siguientes etapas:

### Procesamiento de información
_Aqui toca poner tdo lo de la limpieza de datos y eso_

### Visualización
Para poder identificar patrones y relaciones entre las variables de forma más sencilla para el lector, se utilizarán gráficos como histogramas, diagramas de caja (boxplots) y diagramas de dispersión, facilitando la interpretación visual de los datos.

### Segmentación y perfiles de riesgo
A través de técnicas de agrupamiento (clustering), se segmentarán los pacientes en diferentes grupos según sus características, lo que permitirá identificar posibles focos de riesgo y orientar mejor las políticas de prevención.

---

### El 1.3 de la rubrica va aqui, no sé qué poner todavía jaja

---

Los resultados de este análisis serán útiles para varios grupos involucrados en la salud pública y el bienestar social como:

- **Autoridades sanitarias locales**: Podrán utilizar los hallazgos para dirigir campañas preventivas a las comunidades más afectadas y en riesgo. Además, podrán priorizar recursos para los pacientes más vulnerables.
  
- **Instituciones de salud**: La segmentación de pacientes ayudará a mejorar la atención, ya que podrán identificar rápidamente a los pacientes con mayor riesgo de complicaciones graves.
  
- **Comunidad en general**: Las campañas de concientización y prevención se podrán diseñar de manera más efectiva, basadas en los síntomas prevalentes y los perfiles de riesgo de la población.


## Librerias necesarias
```{r}
library(ggplot2)
library(dplyr)
library(tidyverse)
```

## Cargando los datos
```{r}
data<-read_csv('data/data_dengue.csv',show_col_types=FALSE)
head(data)
```
## Limpiando los datos
### Valores faltantes
```{r}
colSums(is.na(data))
```
## Tipos de datos
```{r}
sapply(data,typeof)
```
## Limpieza de datos 
```{r}

```

## Including Plots



```{r pressure, echo=FALSE}
plot(pressure)
```

